【裁判字號】    95,上訴,1112
【裁判日期】    951205
【裁判案由】    違反毒品危害防制條例
【裁判全文】
臺灣高等法院臺南分院刑事判決        95年度上訴字第1112號
上  訴  人  臺灣臺南地方法院檢察署檢察官
被      告  甲○○
                    現羈押於臺灣台南看守所
上列上訴人因被告違反毒品危害防制條例案件，不服臺灣臺南地
方法院95年度訴緝字第64號中華民國95年8月28日第一審判決（
起訴案號：臺灣臺南地方法院檢察署94年度毒偵字第3029號），
提起上訴，本院判決如下：
    主  文
上訴駁回。
    事  實
一、甲○○前因施用毒品案件，經臺灣臺南地方法院以九十四年
    度毒聲字第三七二號裁定送觀察、勒戒後，認無繼續施用毒
    品之傾向，於民國（下同）九十四年十月十八日釋放出所，
    並經臺灣臺南地方法院檢察署檢察官以九十四年度毒偵緝字
    第三一四號為不起訴處分確定。
二、詎甲○○猶未戒除毒癮，於觀察、勒戒釋放出所後五年內，
    復基於施用第一級毒品海洛因之概括犯意，自九十四年十一
    月二十五日起，至同年月二十八日一時十分採尿回溯二十六
    小時之某時止，在臺南市中山公園女廁，以注射針筒為靜脈
    注射之方式，連續施用第一級毒品海洛因多次。嗣於九十四
    年十一月二十七日二十二時五十分許，在臺南市○○區○○
    路二段六七五號「龍成飯店二一七室」，因行跡可疑為警同
    意搜索，自其身上取出其所有之海洛因一包（淨重零點零一
    公克，空包裝袋零點二七公克）及注射針筒一支等物，並經
    採尿送驗，結果呈鴉片類 (可待因、嗎啡)陽性反應，始查
    知上情。
三、案經臺南市警察局第四分局報告臺灣臺南地方法院檢察署檢
    察官偵查起訴。
    理  由
一、訊據被告甲○○對於上開時、地，多次非法施用海洛因之事
    實，業據其在警訊、偵查、原審及本院審理時，坦承不諱，
    且被告於九十四年十一月二十八日一時十分許為警所採集之
    尿液檢體，經送鑑驗結果，呈可待因、嗎啡陽性反應，此有
    長榮大學九十四年十二月二十一日尿液檢驗確認報告一紙附
    卷可稽。又扣案之毒品海洛因一包（淨重零點零一公克）經
    送鑑定結果，確屬第一級毒品海洛因無訛，此有法務部調查
    局調科壹字第二００００六０一三號鑑定通知書一紙在卷可
    參，並有扣案被告所有之注射針筒一支可資佐證。據上，足
    認被告之自白確與事實相符，被告非法施用第一級毒品海洛
    因之犯行，事證明確，足堪認定。
二、按觀察、勒戒或強制戒治執行完畢後，五年內再犯毒品危害
    防制條例第十條之罪者，檢察官應依法追訴，同條例第二十
    三條第二項定有明文。查被告甲○○前因施用毒品案件，經
    臺灣臺南地方法院以九十四年度毒聲字第三七二號裁定送觀
    察、勒戒後，認無繼續施用毒品之傾向，於九十四年十月十
    八日釋放出所，並經臺灣臺南地方法院檢察署檢察官以九十
    四年度毒偵緝字第三一四號為不起訴處分確定，有該不起訴
    處分書及高等法院被告前案紀錄表在卷可按。被告於觀察、
    勒戒執行完畢後五年內再犯毒品危害防制條例之罪，即應依
    法追訴、審理。
三、按海洛因係毒品危害防制條例第二條第二項第一款所明定之
    第一級毒品。被告非法施用第一級毒品，核其所為，係犯毒
    品危害防制條例第十條第一項之施用第一級毒品罪。被告持
    有海洛因後進而施用，持有之低度行為，為施用之高度行為
    所吸收，不另論罪。又被告多次施用第一級毒品海洛因犯行
    ，時間緊接、所犯構成要件相同之罪，顯係基於概括犯意反
    覆為之，為連續犯，應依修正前刑法第五十六條之規定論以
    一罪，並加重其刑（新舊法比較詳後述）。
四、新舊法比較：被告行為後，刑法第五十六條連續犯之規定，
    業於九十四年一月七日修正公布刪除，並於九十五年七月一
    日生效施行，則被告之犯行，因行為後新法業已刪除連續犯
    之規定，此刪除雖非犯罪構成要件之變更，但顯已影響行為
    人刑罰之法律效果，自屬法律有變更，依新法第二條第一項
    規定，比較新、舊法結果，仍應適用較有利於被告之行為時
    法律即舊法論以連續犯。又沒收為從刑，從刑附屬於主刑，
    依主刑所適用之法律。（最高法院95年第8次刑事庭會議決
    議參照）
五、原審依被告就罪事實為有罪陳述，認其罪證明確，因予適用
    毒品危害防制條例第十條第一項、第十八條第一項前段，刑
    法第十一條前段、第二條第一項前段、（修正前）第五十六
    條、（修正前）第三十八條第一項第二款，並審酌被告施用
    毒品之犯行，在性質上乃屬對自我身心健康之自戕行為，尚
    未嚴重破壞社會秩序、侵害他人權益，然其前因施用毒品經
    送觀察、勒戒後，猶不思戒絕革除惡習，再為本件犯罪，顯
    未因前所受之觀察、勒戒之執行而記取教訓，及被告犯後坦
    承犯行，態度良好，並其犯罪之動機、目的、手段等一切情
    狀，判處有期徒刑一年，以資懲儆。復將扣案第一級毒品海
    洛因一包（驗餘淨重為０．０一公克），依毒品危害防制條
    例第十八條第一項前段宣告沒收銷燬之；海洛因空包裝袋一
    只（重０．二七公克）及注射針筒一支，係被告所有且係供
    其犯罪所用之物，依從刑附屬於主刑之原則，依修正前刑法
    第三十八條第一項第二款之規定宣告沒收，認事用法俱無不
    合，量刑亦稱妥適，檢察官上訴意旨，認被告另於本件判決
    前之九十五年七月十八日，施用第一級毒品海洛因，與本件
    判決所認定之犯罪事實係屬包括一罪，為裁判上一罪，應為
    起訴效力所及，原審漏未審理，而指摘原判決不當，並無可
    取（理由詳如後述），為無理由，應予駁回。
六、臺灣臺南地方法院檢察署九十五年度毒偵字第二二六二號併
    案意旨略以：被告甲○○基於施用第一級毒品海洛因之犯意
    ，自九十四年十一月份起至九十五年七月二十日十七時三十
    分許，經警採尿時回溯二十六小時內某時為止，在台南市○
    ○路某處友人車內及其他不詳處所，以將第一級毒品海洛因
    捲入香菸內點燃吸食之方式，多次施用海洛因，認與本案具
    有包括一罪之關係，為法律上之同一案件，請併予審理。
（一）按所謂包括一罪，亦即構成要件行為單數，為依法律所定
      之各罪犯罪構成要件，本即以一個犯罪決意，實施數個行
      為，侵害同一法益為要件。廣義的包括一罪，包含吸收關
      係、與罰前行為、與罰後行為、吸收犯、結合犯等。狹義
      的包括一罪，則指集合犯，包括常業犯（本次刑法修正已
      刪除）、常習犯、職業犯、營業犯等。
（二）毒品危害防制條例於八十七年五月二十日修正公佈，因鑑
      於施用毒品者，大多具有「成癮性」，為貫澈社會對防制
      毒品之期昐，對施用毒品者，有施以斷癮之必要，乃就施
      用毒品行為，先為生理治療及心理復健之保安處遇，因而
      以令入戒治處所觀察、勒戒方式，戒除其身癮，若仍無法
      戒除，有繼續施用毒品之傾向，再令入戒治處所施以強制
      戒治，以戒除其心癮。倘上開保安處遇猶無法收其遮斷毒
      癮之實效，方以刑罰追訴處罰。考其立法意旨及該條例第
      二條第一項之規定「本條例所稱毒品指具有成癮性、濫用
      性及對社會危害性之麻醉藥品與其製品及影響精神物質與
      其製品」，足見施用第一級或第二級毒品罪，本即預定其
      因成癮有反覆實行施用毒品之性質，故得以集合犯（常習
      犯）論以一罪。又本次刑法修正將刑法第五十六條連續犯
      之規定刪除，其立法理由，係認實務上之見解，對於連續
      犯一罪名認定過寬，所謂概括犯意，經常可連綿數年之久
      ，且採證上多趨於寬鬆，常在案件起訴後，最後事實審裁
      判前，對繼續犯同一罪名之情形，均依連續犯之裁判上一
      罪論處，不無鼓勵犯罪之嫌，亦使國家刑罰權之行使發生
      不合理之現象，基於連續犯原為數罪之本質及刑罰公平原
      則之考量，乃將刑法第五十六條予以刪除。是於刑法刪除
      連續犯後，對施用毒品罪固得認以集合犯論以一罪，然並
      非所有集合犯之犯罪行為皆漫無限制，而得以一概以包括
      一罪論處，必須行為人主觀上，係自始基於一個概括之決
      意，且其時、空關係密切，依社會一般通念，認評價為一
      罪為適當者，方屬之。否則若認定過於寬鬆，一罪認定時
      點又可綿延許久，仍與前揭連續犯未刪除前實務上所發生
      之弊相同，即與刪除連續犯規定之立法意旨有違。
（三）查本件被告甲○○於九十五年七月二十日十七時三十分許
      因通緝為警查獲時，雖於警詢時坦承自九十五年十一月份
      開始施用第一級毒品海洛因，最後一次是在九十五年七月
      十八日十七時許施用，後經警採其尿液確認其尿液中有嗎
      啡陽性反應，之後檢察官即據以認定與被告前揭認罪科刑
      部份屬包括一罪移本院併辦。惟查，依本件併案之事證僅
      得證明被告於九十五年七月二十日十七時三十分許回溯二
      十六小時內，確有施用第一級毒品之行為，除此之外，被
      告其他施用第一級毒品之行為均僅有被告自白而無其他佐
      證，依刑事訴訟法第一百五十六條第二項之規定，自無單
      依被告自白即為有罪之認定，此部分併辦事項應認無法證
      明。又被告前於九十四年十一月二十七日二十二時五十分
      許，為警在台南市「龍成飯店217室」查獲，再移送地檢
      署經檢察官詢問並予交保後，其施用第一級毒品海洛因之
      犯行既已為檢、警查獲，並據而起訴，其應已知不得再施
      用第一級毒品海洛因，且其施用第一級毒品海洛因之方式
      亦已從用針筒注射改為捲入香菸內吸食。是被告之後再犯
      施用第一級毒品之行為，其施用第一級毒品之方式不同，
      施用之犯意，於時、空上亦已為前揭檢、警查獲行為所切
      斷，依社會一般之通念實不宜再評價為一罪，否則犯罪時
      間無了時，顯與社會評價有違。且檢察官亦率而據上即認
      被告自九十四年十一月份起至九十五年七月二十日十七時
      三十分許前回溯二十六小時內某時止之所有施用第一級毒
      品之行為均為包括一罪之關係，顯又產生前揭之立法意旨
      所述之弊，不僅其採證過於寬鬆，且將犯罪之時間無限延
      伸、漫無限制，認定過寬，亦與刪除連續犯規定之立法意
      旨有違，自不足採。
（四）綜上，檢察官所舉證據既僅能證明被告於九十五年七月二
      十日十七時三十分許回溯二十六小時內有施用第一級毒品
      之行為，對其餘之犯行既無證據證明，即應作對被告有利
      之認定，認其餘施用第一級毒品之犯行證據不足。且被告
      該次施用第一級毒品之行為，與前揭論罪科刑部分之犯行
      ，其時、空關係並未密切，應屬另行起意為之，不得以集
      合犯之包括一罪視之。是本件無包括一罪關係，公訴人移
      送併辦，尚有未洽，應退回原地檢署，另為處理，併此敘
      明。
據上論斷，依刑事訴訟法第三百六十八條，判決如主文。
本案經檢察官蘇南桓到庭執行職務。
中    華    民    國    95    年    12    月    5    日
                  刑事第二庭    審判長法  官  葉居正
                                      法  官  吳森豐
                                      法  官  吳勇輝
以上正本證明與原本無異。
如不服本判決，應於收受本判決後十日內向本院提出上訴書狀。
其未敘述上訴理由者並得於提起上訴後十日內向本院補提理由書
狀（均須按他造當事人之人數附繕本）「切勿逕送上級法院」。
                                      書記官  李良倩
中    華    民    國    95    年    12    月    5    日
附錄：本案論罪科刑法條全文：
毒品危害防制條例第10條第1項：
施用第一級毒品者，處六月以上五年以下有期徒刑。


司法院資訊處製作；財團法人民間司法改革基金會備份。
